【裁判字號】    89,重上更(三),50
【裁判日期】    891102
【裁判案由】    重利
【裁判全文】
臺灣高等法院高雄分院刑事判決                八十九年度重上更(三)字第五號
    上  訴  人
    即  被  告  乙○○
    選任辯護人  吳玉豐  律師
                趙建華
右上訴人因重利案件，不服臺灣高雄地方法院八十三年度訴字第一九三八號中華民國
八十三年七月二十八日第一審判決（起訴案號：臺灣高雄地方法院檢察署八十三年度
偵字第六二三０號），提起上訴，判決後由最高法院第三次發回更審，本院判決如左
：
    主  文
原判決撤銷。
乙○○共同以乘他人急迫貸以金錢，而取得與原本顯不相當之重利為常業，處有期徒
刑壹年陸月。
    事  實
一、乙○○前曾有竊盜等前科（不構成累犯），基於意圖營利以放款收取重利並以之
    為常業之犯意，自民國八十一年六月一日起，在高雄市○○○路五二二號設立「
    高速汽車借款」公司，並在屏東縣屏東市○○路三八一之二號及屏東縣潮州鎮○
    ○路一七九號，分別設立屏東市分公司及潮洲分公司。屏東市分公司並自八十一
    年六月一日起雇用陳泗汶（業經判刑確定）擔任會計，另自八十一年九月一日起
    ，雇用莊松旗（業經判決確定）綜理該分公司之業務，又自八十二年七月某日起
    ，再雇用廖傑（業經判刑確定）負責催收到期本息；潮洲分公司雇用綽號「阿
    財」之陳姓不詳名字之成年男子負責該分公司業務，並自八十一年十月十一日起
    ，雇用潘麗秋（業經判刑確定）擔任屏東縣潮州鎮部分之會計；乙○○等六人共
    同基於常業重利之犯意聯絡，乘附表一、二彭順興、陳國賢等人急迫之際，於附
    表一、二所示日期，貸以附表一、二所示之金額，並收取如附表一、二所示之利
    息，而取得與原本顯不相當之重利，並賴此為生。嗣於八十一年四月四日為法務
    部調查局屏東調查站（下稱調查站）查獲，並扣得乙○○所有經營放款收取重利
    所用如附表三所示之物。
二、案經莊松旗告發及台灣高等法院高雄分院檢察署發交台灣高雄地方法院檢察署檢
    察官偵查起訴。
    理  由
一、訊據上訴人即被告乙○○矢口否認其係高速汽車借款行號之負責人，辯稱：伊因
    曾向高速汽車借款公司之高雄公司借款而認識莊松旗，伊無錢清償，莊松旗為逃
    避刑責，要伊承擔為該公司之人頭負責人，實際上該公司之負責人為莊松旗云云
    。
二、惟查：
    (一)被告乙○○係高速汽車借款公司負責人，下設立屏東市分公司及潮洲分公司
        ，經營放款業務之事實，業經(一)共同被告莊松旗於調查站供稱：「高速汽車
        公司負責人姓孫，綽號『阿賓』姓名不詳，他家電話00－0000000
        」、「高速公司設於高雄市二路上，轄下有屏市及潮洲兩家分公司，總公司
        由孫老闆負責，屏東分公司由我負責，潮洲分公司位潮洲鎮○○路上，由陳
        姓綽號『阿財』男子負責。」、「我負責借款人擔保條件，放貸額度之初步
        審核，再將資料及簽准之額度傳真高雄總公司，並直接與孫老闆商洽，再決
        定出借金錢，並負責分公司一切管理事務，我未出資入股，每月領薪三萬九
        千元」（八十一年十一月五日調查筆錄，附於八十三年偵卷第一五九九號第
        三頁），又於八十二年十一月五日本院審理八十二年度上訴字第二六０八號
        重利一案，當庭指認被告乙○○就是綽號「阿賓」為高速汽車借款公司負責
        人等情，亦經本院調取本院八十二年度上訴字第二六０八號卷宗核閱無訛。
        (二)共同被告廖傑於調查站供稱：「高速汽車公司其營業項目有辦理汽車抵
        押借款，土地抵押借款兩項，我即是被老闆綽號『阿賓』以月薪二萬二千元
        雇請辦理前述二項業務」（前開偵卷第七頁），於本院前審調查時亦稱：「
        在屏東分公司時莊松旗告訴我公司之老板叫『阿賓』，莊某曾帶我到高雄找
        過『阿賓』，『阿賓』是庭上被告乙○○沒有錯」、「我平時在外作業務，
        不曾在公司裡見過他，曾在公司外面與被告吃過飯喝酒過」（本院八十三年
        上訴字第二五九九號卷第一○三頁背面）等語；又於本院調查時證稱：乙○
        ○當時莊松旗叫他「阿賓」，莊松旗曾帶他來查帳，他是老闆沒有錯等語（
        見本院八十九年十月六日訊問筆錄）。(三)共同被告陳泗汶於調查站供述：「
        高速汽車有限公司負責人綽號『阿賓』，姓名我不知道，他家電話00－0
        000000」（附於偵卷第九頁）；於本院調查時復稱：「（對你供稱高
        速汽車公司屏東分公司面試你向綽號「阿賓」之人是否庭上被告﹖）是被告
        乙○○沒有錯。（被告是否上面公司之老板﹖）我不知他是否老板，但我應
        徵時是找他面試的。（被告是否時常到屏東分公司﹖）不時常，偶爾會去」
        、「他來的話都是看帳及與公司裡面人員問帳的事情」（本院八十三年上訴
        字第二五九九號卷第一○三頁）等語；於本院調查時證稱：「我是在屏東營
        業所服務，老闆都叫孫先生，．．就是開庭時看到的乙○○，每一個月左右
        就會到屏東據點親自查帳，並就有關公司業務方面和員工講話．．」等語屬
        實（見八十九年九月二十九日訊問筆錄）。(四)共同被告潘麗秋於調查站供稱
        ：「由於孫老闆在潮州鎮各金融機構均未設立帳戶，致本公司均借用孫老闆
        友人簡進鴻潮州鎮台灣銀行辦事處000000000帳戶名義進出金錢」
        等語（附於偵卷第十一頁），核其等供述均相符合，足認被告乙○○係高速
        汽車借款公司之負責人。
    (二)至被告所聲請傳喚之證人潘麗秋於本院前審雖證稱：高速汽車借款行號之負
        責人是阿財，並非被告乙○○，伊在調查局之筆錄是調查局拿莊松旗之筆錄
        要我照樣說的云云。又證人廖傑亦於本院前審證稱：不認識『阿賓』云云
        （本院前審（上更一）八十五年三月十二日訊問筆錄）。另證人簡進鴻於本
        院前審證稱：高速汽車借款公司曾借用我的名義在銀行開戶，當時是應莊松
        旗之要求而答應，我並不認識乙○○等語（見本院前審（上更一）八十三年
        十二月二十七日及八十九年七月十四日訊問筆錄）；雖供稱高速汽車借款行
        號之負責人並非被告乙○○，惟按如前所述，潘麗秋於調查站訊問時即供稱
        「由於孫老闆在潮州鎮各金融機構均未設立帳戶，致本公司均借用孫老闆友
        人簡進鴻潮州鎮台灣銀行辦事處之帳戶名義進出金錢」（偵查卷第十一頁）
        ，且証人簡進鴻前於共同被告莊松旗、陳泗汶部分偵查中証稱「我是．．．
        鴻通資訊有限公司經理，高速公司是我們的客戶，向我們買二部電腦，裝在
        屏東、潮州店裡．．我不知負責人是誰，但是有一個姓孫的人來向我買電腦
        ，孫某是經過同業介紹的．．．因孫某說急需在銀行開戶頭，要借用我的名
        ，因為約定不可以使用支票，所以我就同意。」（見八十一年偵字第六六六
        ０號偵查卷第五０、五一頁），核與潘麗秋上述於調查站之供述相符，足見
        簡進鴻之帳戶係因被告乙○○之關係而讓高速公司使用，故証人潘麗秋、廖
        傑、簡進鴻上述於本院前審（上更一）及本院所為証詞自係事後迴護之詞
        ，尚難輕信。被告乙○○另辯稱伊係借款人，莊松旗誑以免除債務，故允為
        人頭云云，並舉明細表一張為證（本院前審（上更一）八十三年上訴字第二
        五九九號第廿五頁），惟該明細表記載十一月份車租，且乏出具證明行號簽
        章，尚難執此推翻前述對其不利之証據。又於本院辯稱：伊向高速公司貸款
        ，無法償還，所以要伊作人頭，後來伊賭博案通緝被逮捕時，「阿財」就要
        伊擔下來，伊在看守所，他是透過家人告訴伊擔下來云云。惟查被告乙○○
        於七十五年間因涉嫌「大家樂」賭博為警查獲，經檢察官提起公訴，被告逃
        亡經臺灣板橋地方法院於七十六年十月二十三日發布通緝，嗣於八十二年八
        月十九日始緝獲歸案，而本件重利案件為法務部調查局屏東調查站於八十一
        年四月四日查獲，並經原審於八十二年五月二十日判處莊松旗等人重利罪刑
        在案，業經本院調閱臺灣板橋地方法院八十二年度易緝字第二四七號被告乙
        ○○賭博案件及本院八十二年度上訴字第二０八號莊松旗奉重利卷宗查核無
        訛，重利案件當時並未起訴被告乙○○或「阿財」其人，何須以被告乙○○
        為擔任人頭？所辯自難採信。又証人即案發後為共同被告莊松旗、廖傑、
        陳泗汶、潘麗秋出面具保之劉太山雖証稱，係莊松旗叫一個朋友叫「阿財」
        的，打電話叫我幫他保出來，伊係在「阿財」處認識莊松旗，聽朋友阿財說
        公司是他（指莊松旗）開的等語，惟查，當時被告乙○○尚未被隨案移送檢
        察署，故由莊松旗所認識之人出面為莊某具保，合乎常理，又莊松旗既為屏
        東分店之負責人，則劉太山稱聽朋友說該公司是莊某開的，亦合乎常理，均
        難執此即推翻上述不利之証據，認被告非該公司總公司之負責人。
    (三)被告所經營高速汽車借款公司有如附表一、二所示貸以金錢，收取重利之事
        實，業據同案被告莊松旗、陳泗汶、廖傑、潘麗秋於法務部調查局屏東縣
        調查站訊問時、檢察官偵查中、原審及本院八十二年度上訴字第二０八號審
        理時供承不諱，業經本院調取上開偵審卷宗核閱無訛，且證人即同案被告陳
        泗汶於本院調查時亦證稱：公司放款附表一、二所示之人，借款方式，一萬
        元借二十天，預扣利息二千元，實得八千元，二十日內每日還五百元，如逾
        期每日加罰一百元。另一借款方式，借一萬元預扣利息六百元，實得九千四
        百元，每日利息一百元，至本金全部清償完畢，始停止付息等語明確。（參
        見本院八十九年九月二十九日訊問筆錄）又證人即同案被告廖傑於本院亦
        坦承高速汽車借款公司放款附表一、二所示之人，並以附表一、二所示方式
        收取重利等情不諱（見本院八十九年十月六日訊問筆錄）。依附表一、二放
        款利率日息高達百分之一．０六三八至百分之一．六二一六，即年息百分之
        三百八十八至百分之五百九十二之重利，顯與原本不相當。
    (四)附表一、二所示被害人因急迫之際向被告等貸款等情，此據同案被告莊松旗
        於偵查中供稱「（前開人為何向你借錢？）他們（指借款人）說有急用，有
        些是生病、生產」等語（見八十一年偵字第六六六０號偵查卷第十七頁甲面
        ），參以被告放款利息高達年息百分之三百八十八至百分之五百九十二，如
        此重利，苟非附表一、二所示被害人彭順興、陳國賢等人，急迫須錢之際，
        否則當無飲酖止渴，任由被告重利盤剝之理。
    (五)又被告經營放款業務，在高雄市○○○路五二二號設立「高速汽車借款」公
        司，並在屏東縣屏東市○○路三八一之二號及屏東縣潮州鎮○○路一七九號
        ，分別設立屏東市分公司及潮洲分公司，雇用莊松旗、陳泗汶、廖傑、潘
        麗秋及綽號「阿財」之陳姓男子等人，且依借款金額、借款人數，規模不小
        ，被告顯然恃此維生，而以之為常業。
    (六)又扣案之附表三所載之証物，因檢察官於執行莊松旗等人時予以沒收銷燬，
        而不能採為對被告判決之基礎，且因該証物已遭沒收而無借款人之住所等資
        料無法傳訊借款人，惟綜上所述，本案事證已臻明確，並參酌共同被告莊松
        旗、陳泗汶、廖傑、潘麗秋等人亦均經原審及本院以常業重利罪判處罪刑
        確定在案，被告所辯，無非卸責之詞，不足採信，犯行堪以認定。
三、查被告乙○○設立高速汽車借款公司，經營放款業務，獲取與原本不相當之利息
    ，並以此為業，核其所為係犯刑法第三百四十五條之常業重利罪。被告與莊松旗
    、陳泗汶、廖傑、潘麗秋及綽號「阿財」之陳姓不詳名子之成年男子間，均有
    犯意聯絡及行為分擔，皆係共同甲犯。
四、原審予以論罪科刑，固非無見，惟查（一）刑法第三十八條第一項第二款所得沒
    收者，以屬於犯人所有，而供犯罪所用或供犯罪預備之物為限，本件查扣客戶供
    為抵押品之大眾銀行支票二張（附表三在屏東縣潮州鎮○○路一七九號查獲部分
    編號），並非屬被告或其他共犯所有之物，依法應不在沒收之列，原審就此部
    分亦諭知沒收，自有未當，（二）又附表三所示之物業經檢察官於八十三年七月
    二十三日執行沒收予以銷燬，有台灣屏東地方法院檢察署八十五年四月二十日屏
    檢茂執莊字第七六三六號函附卷（上更一）可稽，原判決仍予諭知沒收，亦有未
    合。被告上訴否認犯罪，固無足取，惟原判決既有上述可議，自應予撤銷改判。
    審酌被告乘人急迫之際，重利盤剝，以重利為業，規模不小，及犯罪之動機、手
    段、犯罪後之態度等一切情狀，量處如主文所示之刑。
據上論結，應依刑事訴訟法第三百六十九條第一項前段、第三百六十四條、第二百九
十九條第一項前段、刑法第二十八條、第三百四十五條、罰金罰鍰提高標準條例第一
條前段，判決如主文。
本案經檢察官劉翼謀到庭執行職務。
中      華      民      國    八十九    年     十一     月      二      日
                              臺灣高等法院高雄分院刑事第一庭
                                  審判長法官  翁慶珍
                                        法官  李春昌
                                        法官  周賢銳
右甲本證明與原本無異。
如不服本判決，應於判決送達後十日內向本院提出上訴狀，其未述理由者並應於提
出上訴狀後十日內向本院補提理由書（應附繕本)。
                                      書記官  黃琳群
中    華    民    國     八十九     年      十一      月       六       日
附錄：本判決論罪科刑法條：
刑法第三百四十四條
乘他人急迫、輕率或無經驗貸以金錢或其他物品，而取得與原本顯不相當
之重利者，處一年以下有期徒刑、拘役或科或併科一千元以下罰金。
刑法第三百四十五條
以犯前條之罪為常業者，處五年以下有期徒刑，得併科三千元以下罰金。
                                                                        Ｆ


司法院資訊處製作；財團法人民間司法改革基金會備份。
